臺灣高等法院刑事判決　　　　　100年度重上更(三)緝字第1號
上　訴　人
即　被　告　范初治
指定辯護人　本院公設辯護人陳德仁
上列上訴人因偽造有價證券等案件，不服臺灣臺北地方法院88年
度訴字第176號，中華民國88年2月26日第一審判決（起訴案號：
臺灣臺北地方法院檢察署87年度偵字第14380號），提起上訴，
經判決後，由最高法院第三次發回更審，本院判決如下：
    主  文
原判決撤銷。
范初治共同連續意圖供行使之用，而偽造有價證券，處有期徒刑
年貳月；偽造如附表二所示「張英傑」名義支票（含各支票上
發票人簽章欄內偽造之「張英傑」印文）及如附表一所示私文書
上偽造之「張英傑」署押、印文，暨偽造之「張英傑」印章壹枚
均沒收。
    事  實
一、范初治因積欠顏憲正（綽號馬沙）新台幣（下同）23萬元，
    無法償還，顏憲正要求其以不實之身分向銀行開戶請領支票
    供其使用，以抵償該債務，乃答應顏憲正要求，而與顏憲正
    基於共同行使變造特種、偽造私文書及共同意圖行使而偽造
    有價證券之概括犯意，由范初治於民國87年2月間提供自己
    的照片給顏憲正，顏憲正即於不詳時地將范初治提供之相片
    換貼於「張英傑」之國民身分證上，以換貼照片之方式變造
    「張英傑」之國民身分證，足以生損害於張英傑及戶政機關
    核發國民身分證之正確性，並由顏憲正於不詳時間，委請不
    知情之成年刻印人員，在不詳處所，偽刻「張英傑」印章1
    枚，然後連同該變造之「張英傑」國民身分證一併交給范初
    治，再由顏憲正陪同范初治先後於87年5月26日及同年月28
    日，持前開變造之「張英傑」國民身分證及偽刻之「張英傑
    」印章1枚，前往臺北市○○路156之1號交通銀行城北分行
    ，由范初治出面（顏憲正在外面等候）假冒「張英傑」之名
    義，申請開立乙種活期存款（簡稱乙存）帳戶及支票存款帳
    戶，連續於附表一編號一、二所示之文書上偽造「張英傑」
    之簽名，並以上開偽刻之「張英傑」印章蓋用印文，偽造「
    張英傑」名義製作附表一編號一、二所示之存款印鑑卡、支
    票存款開戶申請書暨調查表及支票存款約定書等私文書，持
    交銀行承辦人申請開戶，足以生損害於張英傑及交通銀行城
    北分行。范初治並將前述變造之「張英傑」國民身分證交付
    銀行承辦人核對其身分而行使，足以生損害於張英傑、交通
    銀行城北分行及戶政機關核發國民身分證之正確性。因而得
    偽以「張英傑」名義在該銀行開立帳號為000000000000號之
    乙存帳戶及帳號為000000000000號之支票存款帳戶。嗣並由
    范初治先後於87年6月1日及同年6月18日，連續持由顏憲正
    加蓋前開偽刻之「張英傑」印章而偽造「張英傑」名義如附
    表一編號三、四所示之支票領取證（內謂茲向貴行領到自○
    ○號至○○號支票簿一本計二十五張點收無訛，此致交通銀
    行城北分行）向交通銀行城北分行請領支票簿各1本（每本
    25張，2本共50張），交給顏憲正簽發使用，顏憲正乃自領
    用支票之日起至87年7月8日止，在不詳處所，連續假冒張英
    傑名義，以上開偽刻之「張英傑」印章於附表二所示支票之
    發票人簽章欄蓋用印文，簽發附表二所示之支票有價證券48
    張，做為付款工具（事後均有兌現）。嗣於87年7月9日下午
    2時許，范初治又至上開銀行欲再度申領支票時，為銀行行
    員發現而報警查獲，之後，范初治與顏憲正為撤銷該支票存
    款帳戶，復由顏憲正假冒「張英傑」名義，蓋用前開偽刻之
    「張英傑」印章偽造如附表三所示之支票1張（連同前開48
    張共49張，起訴書誤載為53張），交由范初治持向交通銀行
    城北分行提領該支票存款帳戶內所有存餘款。
二、案經臺北市政府警察局中山分局報請台灣臺北地方法院檢察
    署檢察官偵查起訴。
    理  由
壹、證據能力有無之判斷：
    本件認定事實所引用之本件卷內所有卷證資料（包含人證與
    文書證據、物證等證據），並無證據證明係公務員違背法定
    程序所取得；而檢察官、被告對本院提示之卷證，亦均表示
    同意作為證據等語在卷（見本院卷第118頁、第137頁反面）
    ，且卷內之文書證據及證人於審判外之陳述，亦無刑事訴訟
    法第159條之4之顯有不可信之情況與不得作為證據之情形，
    且被告未曾提及檢察官在偵查時，有任何不法取供之情形，
    且客觀上並無顯不可信之情況。綜上，依刑事訴訟法第159
    條至159條之5之規定，本件認定事實所引用之本件卷證所有
    證據（包含人證與文書證據、物證等證據），均有證據能力
    ，合先敘明。
貳、實體方面：
一、訊之上訴人即被告范初治固坦承有交付自己照片供變造「張
    英傑」國民身分證，並有偽刻「張英傑」印章，及前往銀行
    簽就附表所示「支票存款開戶申請書暨調查表」及「支票存
    款約定書」偽簽「張英傑」姓名後交付行使等事實，惟矢口
    否認有何變造特種文書、偽造有價證券犯行，並辯稱：變造
    「張英傑」國民身分證及偽刻「張英傑」印章之人係「馬沙
    」，不是伊，嗣後都是「馬沙」交給伊，並陪同伊前往銀行
    辦理，「馬沙」說變造上開國民身分證花了3萬元，原本是
    要由我負擔，但後來就案發了，伊當時取得支票後，即由「
    馬沙」取走該等支票及上開變更之「張英傑」國民身分證、
    偽刻之「張英傑」印章，而附表三支票背面「張英傑」之背
    書，係為銷戶而依銀行人員指示所簽，並非伊偽造背書使用
    支票，另本案所有支票均非伊所使用，此從該等支票簽名或
    字跡可徵，均非伊背書轉讓，且該等轉帳之各項簽名筆跡也
    非伊所為，應可從該等支票最後執票人存入託收之人查證其
    支票來源出處，亦可證並非被告所簽發使用。惟查：
(一)、前揭被告如何因積欠顏憲正款項而同意交付自己照片供變造
    「張英傑」國民身分證以申請支票供顏憲正使用，共由顏憲
    正使用如附表二所示之48張等事實，業據被告范初治於本院
    前審及本院審理時坦承不諱（見本院上訴卷第21頁至第22頁
    、第33頁至第34頁、第134頁至第137頁、本院上更(一)第24頁
    至第26頁、第45頁、第63頁至第68頁、本院上更(二)卷第48頁
    至第52頁、第66頁至第68頁、第107頁；本院卷第117頁反面
    、第140頁反面至第141頁），而張英傑之國民身分證於85年
    7月間遺失，且上開辦理交通銀行城北分行支票請領之變造
    「張英傑」國民身分證上之照片，並非張英傑，且上開偽刻
    之「張英傑」印章亦非張英傑所有，亦據證人即被害人張英
    傑於警訊證述屬實（見偵查卷第7頁正、反面），且經比對
    張英傑真正之國民身分證與上開換貼被告照片之國民身分證
    ，亦可確知上開換貼被告照片之國民身分證係經變造無疑，
    此有該張英傑真正之國民身分證影本及上開換貼被告片之變
    造國民身分證影本在卷可參（見偵查卷第8頁），此外，復
    有交通銀行城北分行87年8月24日交城北字第8731300202號
    函所附之附表一所示冒用張英傑名義偽造之私文書、附表二
    所示偽以張英傑名義簽發之支票、交通銀行帳號0000000000
    00號帳戶之支票存款對帳單、交通銀行城北分行90年8月30
    日交城北字第9031300224號函所附之「張英傑」0000000000
    00號帳戶兩次領用空白支票簿之資料影本、交通銀行城北分
    行90年9月14日交城北字第9031300241號函所附00000000000
    0號張英傑帳戶相關資料、交通銀行城北分行90年10月18日
    交城北字第9031300266號函所附之張英傑000000000000號帳
    戶相關資料、交通銀行城北分行89年2月23日交城北字第893
    1300034號函所附之「張英傑」000000000000帳戶之對帳單
    影本附卷可資佐證（見偵查卷第118頁至第188頁、原審卷第
    21至23頁、本院上更(二)卷第35頁至第36頁、第56頁至第61頁
    、第95頁至第96頁、本院上訴卷第102頁至第105頁），足徵
    被告前揭自白核與事實相符，堪信為真實。至被告雖於本院
    審理時辯稱伊不知「馬沙」之本名云云，惟「馬沙」係顏憲
    正一節，業據其於本院前審審理時供述甚明（見本院上訴卷
    第136頁、本院上更(一)第26頁、第47頁、本院上更(二)第48頁
    ），並於本院前審審理時陳明：有一次被臨檢的時候，馬沙
    有拿顏憲正的身分證出來，我才知道他叫顏憲正等語在卷（
    見本院上更(一)卷第26頁、第47頁、第64頁），而自本院上訴
    審至上更二審審理時多次傳拘顏憲正，亦有各該送達證書臺
    灣彰化地方地院90年10月9日彰院松刑本九○助四四字第374
    17號函附卷可憑（見本院上更(二)第80頁至第85頁），期間被
    告始終未曾否認「馬沙」即係顏憲正，是「馬沙」即顏憲正
    既係被告自本院上訴審時所陳，且迭經本院更一、更二審，
    均未經其否認，則其於本院審理時改稱伊不知「馬沙」之本
    名云云，顯無可採。又其固於本院前審時否認提供照片供馬
    沙變造上開「張英傑」國民身分證（見本院上更(一)卷第63頁
    、第66頁），惟此部分業據其於本院審理時坦承不諱（見本
    院卷第17頁反面），且其於本院上訴審審理時亦供稱：照片
    是交給馬沙做身分證，我知道是違法，當時積欠他錢，他說
    借他做人頭，他說只是偽造文書，被查獲也只有易科罰金等
    語在卷（見本院上訴卷第33頁），況苟其不知提供照片係為
    了變造上開國民身分證，則其取得該變造之「張英傑」國民
    身分證後，縱有積欠顏憲正款項，也不可能猶願去代為申領
    支票供顏憲正使用之理，是被告此部分所辯，亦悖於情理而
    無可取。
(二)、被告於警詢、偵查及原審審理時固均供稱上開變造國民身分
    證係伊花3萬元請人換貼，且因此申領取得之支票係伊所使
    用云云（見偵卷第4至6頁、第19頁至第20頁、第110頁至第
    111頁、第113頁正、反面、原審卷第27頁正、反面），然被
    告係因積欠顏憲正（綽號馬沙）23萬元，久未返還，顏某要
    求其冒名向銀行開戶請領支票供渠使用，以抵銷債務，而同
    意由其交付照片給顏某以「張英傑」之國民身分證換貼其照
    片之方式，變造「張英傑」國民身分證交付其持向交通銀行
    城北分行開立帳戶，請領支票交給顏某簽發使用等情，已如
    前述，且依證人即被告之具保人黃燕貞於本院前審審理時所
    述：被告在偵查中之交保是我替他繳納5萬元交保的，那5萬
    元是馬爺交給我的，馬爺人家叫他「馬沙」，是他拿錢給我
    叫我拿去替被告交保，馬爺之所以拿錢叫我幫被告辦交保，
    是因為之前我是被告的女朋友，馬沙說他自己不方便到法院
    辦理交保，所以才叫我去幫被告辦交保等語（見本院上更(二)
    審卷第125頁至第126頁），苟非「馬沙」與被告共犯，「馬
    沙」要無願拿錢幫被告交保之理，亦應無何不方便為被告辦
    理交保情事，足徵「馬沙」應係本案共犯無訛。再參以被告
    於本院前審時所述：先前沒有提到是因顏先生跟我講是屬於
    偽造文書，只是易科罰金，他叫我擔下來，不會判重罪，因
    為馬沙說是易科罰金，我想沒關係，就扛起來（見本院上訴
    卷第22頁反面、第34頁）；顏跟我說我能扛就扛，後續部分
    他會處理，我不知道地院一庭就終結掉了，我都沒機會，結
    果判決與事實差距甚大，顏某還恐嚇我不要亂講（見本院上
    訴卷第44頁）；檢察官只查一次就起訴我，我在庭上時承認
    是因為馬沙跟我說罪不會很重，所以我才會擔下來，地院沒
    講是因馬沙說我說出來的話，就會咬我是共犯，後來他還恐
    嚇我（見本院上訴卷第95頁）；我在檢察官、原審的陳述是
    為了要扛起來，當時並不知道會判這麼重（見本院上訴卷第
    138頁）；偵查所述，是因馬沙脅迫我不能講出他的名字（
    見本院上更(一)第64頁）；我在警詢所述都是馬沙教我講的，
    馬沙要去銀行開戶的時候就跟我講如果出事，不要把他供出
    來（見本院卷第17頁反面）等語，暨被告於原審審理時辯稱
    ：我以為我只是偽造文書等語（見原審卷第27-1頁），故被
    告前揭於警詢、偵查及原審審理時供稱上開變造國民身分證
    係伊花3萬元請人換貼，且因此申領取得之支票係伊所使用
    云云，尚難信為真實。是檢察官指被告所持變造之「張英傑
    」身分證係其於87年2月間，以3萬元之代價委請不詳姓名之
    人所變造，容有誤會。
(三)、按刑法上之幫助犯，固以幫助他人犯罪之意思而參與犯罪構
    成要件以外之行為而成立，惟所謂以幫助他人犯罪之意思而
    參與者，指其參與之原因，僅在助成他人犯罪之實現者而言
    ，倘以合同之意思而參加犯罪，即係以自己犯罪之意思而參
    與，縱其所參與者為犯罪構成要件以外之行為，仍屬共同正
    犯，又所謂參與犯罪構成要件以外之行為者，指其所參與者
    非直接構成某種犯罪事實之內容，而僅係助成其犯罪事實實
    現之行為而言，苟已參與構成某種犯罪事實之一部，即屬分
    擔實施犯罪之行為，雖僅以幫助他人犯罪之意思而參與，亦
    仍屬共同正犯（最高法院27年上第1333號判例參照），本件
    如附表二所示之支票雖無積極證據足資證明係被告所簽發使
    用，惟其既先同意提供照片供顏憲正變造張英傑之國民身分
    證，再冒張英傑名義持上開變造國民身分證向銀行請領該等
    支票供顏憲正簽發使用，且其亦於本院前審審理時坦稱：「
    （你是否知道將支票領出後，交給顏憲正，就是授權由他簽
    發？）我知道」等語（見本院上更(一)卷第46頁），足徵其顯
    已就行使變造國民身分證、行使偽造文書及偽造有價證券等
    構成犯罪事實之一部，參與實施，揆諸前揭說詞，自屬均與
    顏憲正成立共同正犯無疑。被告辯稱如附表二之支票均非伊
    所簽發行使，伊僅構成偽造文書罪云云，自無可採。被告雖
    聲請傳喚各執票人以證明如附表二所示之支票並非伊所使用
    ，惟如附表二所示之支票縱非被告所簽發使用，然其既申領
    該等支票供顏憲正使用，自已參與實施構成犯罪事實之一部
    ，而與顏憲正均為共同正犯，已如前述，不因該等支票是否
    為被告簽發使用而有不同，況本院係採被告之辯解，認該等
    支票均係由顏憲正所簽發使用，亦已如前述，是該等執票人
    應無再予傳喚之必要，爰附此敘明。
(四)、綜上所述，被告前揭所辯，應係事後卸責之詞，要無可採。
    本件事證明確，被告犯行洵堪認定。
二、被告於行為後，刑法業於94年2月2日修正公布，95年7月1日
    起施行。按「行為後法律有變更者，適用行為時之法律，但
    行為後之法律有利於行為人者，適用最有利於行為人之法律
    」，修正後刑法第2條第1項定有明文。此條規定係規範行為
    後法律變更所生新舊法比較適用之準據法，本身尚無新舊法
    比較之問題，於新法施行後，應一律適用新法第2條第1項之
    規定，為「從舊從輕」之比較，先予敘明，再按本次法律變
    更，比較時應就罪刑有關之共犯、未遂犯、想像競合犯、牽
    連犯、連續犯、結合犯，以及累犯加重、自首減輕暨其他法
    定加減原因（如身分加減）與加減例等一切情形，綜其全部
    罪刑之結果而為比較（最高法院95年5月23日95年度第8次刑
    事庭會議決議參照）。茲就本件新舊法比較結果敘述如下：
(一)、關於罰金刑，刑法分則編各罪所定罰金刑之貨幣單位原為銀
    元，修正前刑法第33條第5款規定：「罰金：一元（銀元）
    以上」，而依罰金罰鍰提高標準條例規定，就72年6月26日
    前修正之刑法部分條文罰金數額提高2至10倍，其後修正者
    則不提高倍數，並依現行法規所定貨幣單位折算新臺幣條例
    規定，以銀元1元折算新臺幣3元。修正後刑法第33條第5款
    規定：「罰金：新臺幣1千元以上，以百元計算之」，刑法
    第33條第5款所定罰金貨幣單位經修正為新臺幣後，刑法分
    則各罪所定罰金刑之貨幣單位亦應配合修正為新臺幣，為使
    刑法分則編各罪所定罰金之最高數額與刑法修正前趨於一致
    ，乃增訂刑法施行法第1條之1：「中華民國94年1月7日刑法
    修正施行後，刑法分則編所定罰金之貨幣單位為新臺幣。94
    年1月7日刑法修正時，刑法分則編未修正之條文定有罰金者
    ，自94年1月7日刑法修正施行後，就其所定數額提高為30倍
    。但72年6月26日至94年1月7日新增或修正之條文，就其所
    定數額提高為3倍」。從而，刑法分則編各罪所定罰金刑之
    最高數額，於上開規定修正後並無不同，惟修正後刑法第33
    條第5款所定罰金刑最低數額，較之修正前提高，自以修正
    前刑法第33條第5款規定有利於被告。
(二)、刑法第28條原規定：「二人以上共同『實施』犯罪之行為者
    ，皆為共同正犯」，新法修正為：「2人以上共同『實行』
    犯罪之行為者，皆為共同正犯」，將舊法之「實施」修正為
    「實行」。原「實施」之概念，包含陰謀、預備、著手及實
    行等階段之行為，修正後僅共同實行犯罪行為始成立共同正
    犯。是新法共同正犯之範圍已有限縮，排除陰謀犯、預備犯
    之共同正犯。新舊法就共同正犯之範圍既因此而有變動，自
    屬犯罪後法律有變更，而非僅屬純文字修正，應有新舊法比
    較適用之問題，而新法並未較有利於被告，仍應適用舊法即
    行為時法（最高法院97年度台上字第1408號判決參照）。
(三)、被告行為後，刑法第55條之規定，亦於94年1月7日修正，於
    同年2月2日公布，並於95年7月1日施行，而將該法條刪除其
    中有關牽連犯之規定，就有關想像競合犯之規定並無刪修，
    經比較新舊法結果，在牽連犯方面，自以舊法較有利於被告
    。
(四)、綜此，依整體比較之結果，依修正後刑法第2條第1項前段之
    規定，適用行為時之舊法處斷。至於刑法第38條有關沒收之
    規定雖亦經修正，惟沒收為從刑，而從刑附屬於主刑，除法
    律有特別規定者外，依主刑所適用之法律，本件主刑部分即
    宣告刑所據以決定之罪、刑法律既適用修正前之舊法，沒收
    部分自應從之。
三、按行為之處罰，以行為時之法律有明文規定者為限，刑法第
    1條定有明文，此即所謂罪刑法定主義。國民身分證係表彰
    持有人同一性之證明，本屬刑法第212條之特種文書（最高
    法院99年訴字第115號判決參照），惟戶籍法於97年5月28日
    修正公布第75條第1項、第2項規定：「意圖供冒用身分使用
    ，而偽造、變造國民身分證，足以生損害於公眾或他人者，
    處5年以下有期徒刑、拘役或科或併科新臺幣50萬元以下罰
    金。行使前項偽造、變造之國民身分證者，亦同」，依其內
    容，關於國民身分證部分，應屬刑法第212條之特別規定（
    最高法院97年台上第5114號判決參照），然被告行為時既尚
    無該戶籍法第75條之規定，依前揭說明，尚不能以被告行為
    後增訂之戶籍法第75條第1項論處，仍應論以刑法第216條、
    第212條之行使變造特種文書罪。故被告將其照片交給顏憲
    正以換貼照片之方式變造「張英傑」之身分證後予以使用，
    足以生損害於張英傑及戶政機關核發身分證之正確性，係犯
    刑法第216條、第212條之行使變造特種文書罪，其變造後進
    而行使，變造之低度行為為行使之高度行為所吸收，僅論以
    行使罪；又其與顏憲正共同冒用張英傑名義，偽造附表一所
    示之私文書，持向交通銀行城北分行設立帳戶及領取支票簿
    ，足生損害於張英傑及交通銀行城北分行，係犯刑法第216
    條、第210條之行使偽造私文書罪，其委請不知情之刻印人
    員偽造「張英傑」印章，為間接正犯，其偽造印章、印文及
    署押，分別係附表一所示之偽造私文書之部分行為，均不另
    論罪，其偽造私文書進而行使，偽造之低度行為為行使之高
    度行為所吸收，僅論以行使偽造私文書罪，其冒張英傑名義
    設立支票存款帳戶時，同時偽造附表一編號二所示之二種私
    文書，被害法益同一，應屬單純一罪；又其意圖供行使之用
    而偽造附表二所示支票進而行使，係犯刑法第201條第1項之
    偽造有價證券罪，其偽造印章、印文係偽造有價證券之部分
    行為，不另論罪，其行使之低度行為應為偽造之高度行為所
    吸收，僅論以偽造有價證券罪；其先後多次行使偽造私文書
    犯行，及先後多次偽造有價證券犯行，時間緊接，犯罪構成
    要件相同，均係基於概括犯意而為之，皆應依修正前刑法第
    56條連續犯之規定，分別論以一罪，並各加重其刑。其所犯
    行使變造特種文書及行使偽造私文書部分，與顏憲正之間，
    分別有犯意聯絡及行為分擔（行使變造特種文書部分），或
    以自己共同犯罪之意思，事先同謀，而由其中一人實施犯罪
    之行為（行使偽造私文書部分），均應依修正前刑法第28條
    規定論以共同正犯，又其所犯偽造有價證券罪部分，已就構
    成犯罪事實之一部，參與實施，亦與顏憲正應論以共同正犯
    ，已如前述，檢察官指被告所犯三罪，均係單獨正犯，尚有
    誤會。再被告冒用張英傑名義偽造如附表一編號一、三、四
    所示之私文書持向銀行申請設立乙存帳戶及領取支票簿之犯
    行，雖未經檢察官起訴，但如前所述，此部份與已起訴之偽
    造私文書部分有連續犯之關係，應為起訴效力所及，本院自
    得併予審理；又被告向銀行總共僅領取50張支票，而實際共
    簽發49張（詳如附表二、三所示），檢察官指被告共偽造支
    票53張，亦有誤會。被告所犯前開行使變造特種私文書、連
    續行使偽造私文書罪及連續偽造有價證券罪間，有方法結果
    之牽連關係，應依修正前刑法第55條規定，從一重之連續偽
    造有價證券論處。至被告雖有在如附表三所示之支票上簽「
    張英傑」之姓名，惟該係被告於87年7月16日持往交通銀行
    城北分行欲結清帳戶時，該銀行經辦人員為核對其親簽字構
    與開戶時留存印鑑是否一致，因而請其在支票背面加註「張
    英傑」簽樣一節，業據交通銀行城北分行90年10月18日交城
    北字第9031300266號函載述甚明，有該函附卷可稽（見本院
    上更(二)卷卷第95頁），而本件係因被告於87年7月9日下午2
    時許在交通銀行城北分行要再度申領支票時，為該銀行行員
    發現後報警處理而查悉上情，已如前述，顯見交通銀行城北
    分行於87年7月9日即已知悉該「張英傑」支票帳戶係被告所
    冒名申請，是其於87年7月16日持如附表三所示之支票欲結
    清該帳戶時，已無偽造張英傑簽名之必要，且在交通銀行城
    北分行知情該帳戶係冒名申請之下，被告於結清日時也不可
    能再成功偽造張英傑之簽名，是該簽名縱非結清該帳戶之必
    要手續，顯見被告辯稱伊係因銀行行員要求，伊才簽寫「張
    英傑」姓名於該支票上，非屬無據。而銀行行員於被告前往
    辦理結清帳戶時，既要求被告簽寫「張英傑」姓名，則被告
    為了順利結清該帳戶，依銀行行員要求而簽寫，自難謂其該
    就該部分有偽造或行使之犯意，是就此部分本應為無罪之諭
    知，而此部分是否起訴雖未據起訴書記載明確，惟檢察官起
    訴意旨既指被告與共犯顏憲正共偽造53張支票，而逾被告與
    顏憲正總共簽出如附表二、三之49張，而可認係誤載（詳前
    述），然亦似指包含如附表三所示之支票，故應認檢察官已
    就此部分起訴，而檢察官既指該等偽造之支票具連續犯之裁
    判上一罪關係，則此部分自不另為無罪之諭知，爰附此敘明
    。
四、原審對被告予以論罪科刑，固非無見，惟查：(一)本件變造之
    「張英傑」國民身分證係由被告將其照片交給共犯顏憲正以
    換貼照片之方式加以變造，原判決認係被告以三萬元之代價
    委請不詳姓名之成年男子加以變造，自有違誤；(二)本案行使
    偽造私文書及偽造有價證券部分，亦係被告與顏憲正所共犯
    ，原判決認被告係單獨正犯，以及被告冒用張英傑名義偽造
    如附表一編號一、三、四所示之私文書持向銀行申請設立乙
    存帳戶及領取支票簿之犯行，與已起訴之偽造私文書部分有
    連續犯之關係，屬裁判上一罪，原判決漏未併予審理，亦均
    有違誤。(三)又被告就如附表三所示之支票，雖簽有「張英傑
    」姓名，惟係應銀行行員之要求，足見被告在主觀上並無在
    該支票背面偽造「張英傑」簽名之故意，是被告此部份尚無
    偽造私文書之問題，乃原判決竟以被告有在該支票背面簽「
    張英傑」之姓名，即遽認被告此部份亦應成立偽造私文書罪
    而併予審理，即有不當；(四)被告行為後刑法業已修正，且戶
    籍法亦就被告行使變造國民身分證增訂罰則，原判決未及比
    較適用，容有未洽。被告上訴，否認涉犯偽造有價證券罪，
    雖無理由，但原判決既有可議，自應由本院撤銷改判，爰審
    酌被告假冒他人名義持用變造身分證，偽造他人名義製作私
    文書及支票使用，造成相對人交易安全及被害人信用受損之
    危險，並損及戶政機關核發國民身分證之正確性；惟其乃因
    積欠顏憲正債務，致觸法網，且所簽發之支票事後均如期兌
    現，有前述支票存款對帳單可參，並無以此詐欺財物之惡意
    ，犯後復坦承犯行，態度良好，頗具悔悟等一切情狀，從輕
    量處如主文第二項所示低度之刑。偽造「張英傑」名義簽發
    如附表二所示之支票（含各支票上發票人簽章欄內偽造之「
    張英傑」印文），係偽造之有價證券，不問屬於犯人與否，
    均依刑法第205條宣告沒收。另附表一所示之偽造私文書雖
    已因交付交通銀行城北分行而非屬其所有，惟其上偽造之「
    張英傑」簽名、印文，及偽造之「張英傑」印章1枚，分別
    係偽造之署押、印文及印章，亦不問屬於犯人與否，均依同
    法第219條宣告沒收。
五、末查，被告雖另因偽造署押案件，經臺灣板橋地方法院於87
    年11月20日判處有期徒刑3月：惟該案件係針對被告於87年3
    月25日為逃避通緝而假冒黃勝瑞名義冒名應訊，偽造「黃勝
    瑞」署押之事實而審判，與本案之行為動機、手段互異，所
    犯罪名亦不相同，有臺灣板橋地方法院87年度易字第4806號
    判決影本在卷可按（見原審卷第30頁），與本件前開有罪事
    實並無裁判上一罪關係。又被告雖另於87年6月8日，以3萬
    元之代價購買偽造之「林永勝」身分證，冒用「林永勝」名
    義偽造彰化銀行土城分行業務往來申請書、印鑑卡、顧客資
    料卡、印鑑簡卡等私文書向該銀行申請設立活期儲蓄存款帳
    戶，另涉犯偽造私文書罪嫌（見本院上更(二)卷第136頁至第
    159頁附臺灣板橋地方法院89年度訴字第1215號刑事判決）
    ，惟依被告於本院前審供稱：「該案我有冒林永勝去開乙存
    帳戶，當時因為我欠銀行的錢，怕銀行知道我有帳戶會扣帳
    戶的錢，我才會冒別人名義開戶，這個與本案完全沒有關係
    ，而該案（另）被判常業詐欺亦與冒林永勝名義開的帳戶沒
    有關係」，「我冒用張英傑名義去交通銀行開甲存乙存帳戶
    時當時純粹是我欠顏憲正23萬他叫我拿偽造的張英傑身分去
    開戶抵債，當時沒有想到我要再冒其他人的名義來開戶使自
    己使用。是冒用張英傑名義開戶之後一個星期我和顏憲正喝
    咖啡的時候，我有講到我欠銀行的錢我不敢用自己的名義開
    戶怕被扣押，顏憲正告訴我說他可以再提供偽造的林永勝國
    民身份證給我去開戶，我當時聽他說之後我才另行起意拿偽
    造林永勝國民身份證去開戶，所以兩案是沒有任何關係」等
    語（見本院上更(二)卷第67頁至第68頁），可見該案犯行與本
    案之犯罪事實，犯意各別，目的互異，顯非基於概括犯意而
    反覆為之，亦無裁判上一罪關係，併此敘明。
據上論斷，應依刑事訴訟法第369條第1項前段、第364條、第299
條第1項前段，刑法第2條第1項前段、第201條第1項、第216條、
第210條、第212條、第55條、第205條、第219條、修正前刑法第
28條、第56條、第55條，修正前罰金罰鍰提高標準條例第1條前
段，判決如主文。
本案經檢察官林炳雄到庭執行職務。
中    華    民    國   100    年    6     月    7     日
                  刑事第二十二庭審判長法  官  郭雅美
                                      法  官  洪于智
                                      法  官  李麗珠
以上正本證明與原本無異。
如不服本判決，應於收受送達後10日內向本院提出上訴書狀，其
未敘述上訴之理由者並得於提起上訴後10日內向本院補提理由書
（均須按他造當事人之人數附繕本）「切勿逕送上級法院」。
                                      書記官  陳禹任
中    華    民    國   100    年    6     月    13    日
附錄：本案論罪科刑法條全文
中華民國刑法第201條
意圖供行使之用，而偽造、變造公債票、公司股票或其他有價證
券者，處3 年以上 10 年以下有期徒刑，得併科 3 千元以下罰
金。
行使偽造、變造之公債票、公司股票或其他有價證券，或意圖供
行使之用，而收集或交付於人者，處 1 年以上 7 年以下有期徒
刑，得併科 3 千元以下罰金。
中華民國刑法第216條
行使第 210 條至第 215 條之文書者，依偽造、變造文書或登載
不實事項或使登載不實事項之規定處斷。
中華民國刑法第210條
偽造、變造私文書，足以生損害於公眾或他人者，處 5 年以下
有期徒刑。
中華民國刑法第212條
偽造、變造護照、旅券、免許證、特許證及關於品行、能力服務
或其他相類之證書、介紹書，足以生損害於公眾或他人者，處 1
年以下有期徒刑、拘役或 3 百元以下罰金。
附表一（偽造私文書明細）：
┌──┬──┬──────┬───────┬──────────────┐
│編號│日期│  用    途  │ 偽造文書名稱 │  偽  造  印  文 、 署  押  │
├──┼──┼──────┼───────┼──────────────┤
│    │  │開    立    │              │存戶（申請人）欄內偽造「張英│
│ 一 │5.  │乙存帳戶    │存款印鑑卡    │傑」之印文、簽名各壹枚及於印│
│    │  │000000000000│              │鑑、備考欄內偽造「張英傑」之│
│    │    │            │              │印文各壹枚                  │
├──┼──┼──────┼───────┼──────────────┤
│    │    │            │支票存款開戶申│開戶申請人欄內偽造「張英傑」│
│    │    │            │請書暨調查表  │之印文、簽名各壹枚          │
│    │  │開        立├───────┼──────────────┤
│二  │5.  │支票存款帳戶│              │立約定書人內偽造「張英傑」之│
│    │  │000000000000│支票存款約定書│印文簽名各壹枚及補章欄內偽造│
│    │    │            │              │「張英傑」之印文壹枚造「張英│
│    │    │            │              │傑」之印文壹枚              │
├──┼──┼──────┼───────┼──────────────┤
│    │  │            │              │                            │
│ 三 │6.  │ 領取支票簿 │支票領取證    │偽造「張英傑」之印文 壹枚   │
│    │1.  │            │              │                            │
├──┼──┼──────┼───────┼──────────────┤
│    │. │            │              │                            │
│ 四 │6.  │ 領取支票簿 │支票領取證    │偽造「張英傑」之印文 壹枚   │
│    │18.  │            │              │                            │
└──┴──┴──────┴───────┴──────────────┘
附表二：
┌──┬─────────┬─────────┬────────────┐
│編號│  支  票  號  碼  │  票  面  金  額  │  備                 註 │
├──┼─────────┼─────────┼────────────┤
│ 一 │ 00000000 │    八三七０      │                        │
├──┼─────────┼─────────┼────────────┤
│ 二 │ 00000000 │  一００００      │                        │
├──┼─────────┼─────────┼────────────┤
│ 三 │ 00000000 │  二００００      │                        │
├──┼─────────┼─────────┼────────────┤
│ 四 │ 00000000 │  三五０００      │                        │
├──┼─────────┼─────────┼────────────┤
│ 五 │ 00000000 │    六八二０      │                        │
├──┼─────────┼─────────┼────────────┤
│ 六 │ 00000000 │    七０００      │                        │
├──┼─────────┼─────────┼────────────┤
│ 七 │ 00000000 │  一五０００      │                        │
├──┼─────────┼─────────┼────────────┤
│ 八 │ 00000000 │  二二九五０      │                        │
├──┼─────────┼─────────┼────────────┤
│ 九 │ 00000000 │  二三五００      │                        │
├──┼─────────┼─────────┼────────────┤
│ 十 │ 00000000 │    五０００      │                        │
├──┼─────────┼─────────┼────────────┤
│十一│ 00000000 │  一００００      │                        │
├──┼─────────┼─────────┼────────────┤
│十二│ 00000000 │  一七四七０      │                        │
├──┼─────────┼─────────┼────────────┤
│十三│ 00000000 │    五五００      │                        │
├──┼─────────┼─────────┼────────────┤
│十四│ 00000000 │  三二八一０      │                        │
├──┼─────────┼─────────┼────────────┤
│十五│ 00000000 │    八一六０      │                        │
├──┼─────────┼─────────┼────────────┤
│十六│ 00000000 │  一五０００      │                        │
├──┼─────────┼─────────┼────────────┤
│十七│ 00000000 │  二００００      │                        │
├──┼─────────┼─────────┼────────────┤
│十八│ 00000000 │  五００００      │                        │
├──┼─────────┼─────────┼────────────┤
│十九│ 00000000 │  五００００      │                        │
├──┼─────────┼─────────┼────────────┤
│ 廿 │ 00000000 │  一一五００      │                        │
├──┼─────────┼─────────┼────────────┤
│廿一│ 00000000 │    五五００      │                        │
├──┼─────────┼─────────┼────────────┤
│廿二│ 00000000 │    六０００      │                        │
├──┼─────────┼─────────┼────────────┤
│廿三│ 00000000 │  一００００      │                        │
├──┼─────────┼─────────┼────────────┤
│廿四│ 00000000 │  二００００      │                        │
├──┼─────────┼─────────┼────────────┤
│廿五│ 00000000 │  三二四七０      │                        │
├──┼─────────┼─────────┼────────────┤
│廿六│ 00000000 │    八六００      │                        │
├──┼─────────┼─────────┼────────────┤
│廿七│ 00000000 │  一五０００      │                        │
├──┼─────────┼─────────┼────────────┤
│廿八│ 00000000 │  二一七四０      │                        │
├──┼─────────┼─────────┼────────────┤
│廿九│ 00000000 │    六二二０      │                        │
├──┼─────────┼─────────┼────────────┤
│ 卅 │ 00000000 │    九四００      │                        │
├──┼─────────┼─────────┼────────────┤
│卅一│ 00000000 │  一二六００      │                        │
├──┼─────────┼─────────┼────────────┤
│卅二│ 00000000 │  二００００      │                        │
├──┼─────────┼─────────┼────────────┤
│卅三│ 00000000 │  三０四五０      │                        │
├──┼─────────┼─────────┼────────────┤
│卅四│ 00000000 │    七一００      │                        │
├──┼─────────┼─────────┼────────────┤
│卅五│ 00000000 │    八八００      │                        │
├──┼─────────┼─────────┼────────────┤
│卅六│ 00000000 │  一二八三０      │                        │
├──┼─────────┼─────────┼────────────┤
│卅七│ 00000000 │  二００００      │                        │
├──┼─────────┼─────────┼────────────┤
│卅八│ 00000000 │  三五０００      │                        │
├──┼─────────┼─────────┼────────────┤
│卅九│ 00000000 │  四一０００      │                        │
├──┼─────────┼─────────┼────────────┤
│四十│ 00000000 │  六五０００      │                        │
├──┼─────────┼─────────┼────────────┤
│四一│ 00000000 │    九四七０      │                        │
├──┼─────────┼─────────┼────────────┤
│四二│ 00000000 │  一００００      │                        │
├──┼─────────┼─────────┼────────────┤
│四三│ 00000000 │  五一八００      │                        │
├──┼─────────┼─────────┼────────────┤
│四四│ 00000000 │  二一六００      │                        │
├──┼─────────┼─────────┼────────────┤
│四五│ 00000000 │  二００００      │                        │
├──┼─────────┼─────────┼────────────┤
│四六│ 00000000 │  三一０００      │                        │
├──┼─────────┼─────────┼────────────┤
│四七│ 00000000 │  一六五００      │                        │
├──┼─────────┼─────────┼────────────┤
│四八│ 00000000 │  一三五０００    │                        │
└──┴─────────┴─────────┴────────────┘
附表三：
┌──┬─────────┬─────────┬────────────┐
│編號│  支  票  號  碼  │  票  面  金  額  │  備                 註 │
├──┼─────────┼─────────┼────────────┤
│一  │ 00000000 │    八０００      │                        │
└──┴─────────┴─────────┴────────────┘